【裁判字號】    89,訴,571
【裁判日期】    890725
【裁判案由】    違反藥事法
【裁判全文】
台灣台中地方法院刑事判決                          八十九年度訴字第五七一號
    公  訴  人  台灣台中地方法院檢察署檢察官
    被      告  丙○○
    選任辯護人  林瓊嘉
右列被告因違反藥事法案件，經檢察官提起公訴（八十八年度偵字第一五九三六號）
，本院判決如左：
    主  文
丙○○無罪。
    理  由
一、公訴意旨略以：緣楊婉雯之母親林美娟於民國八十六年、八十七年間罹患乳癌，
    於八十七年上旬經人介紹前往被告丙○○位於台中縣大里市○○里○○路○段一
    ○五巷十一號「蒼安青草行」看診。詎丙○○明知其未取得合法醫師資格，竟於
    八十七年上旬之某日，在上址先為林美娟看診、把脈，且因楊婉雯當日陪同母親
    前往看診時身體不舒服，丙○○並為楊婉雯看診、把脈。丙○○並未經申請中央
    衛生主管機關查驗登記，發給藥品許可證，即於不詳時地自行調製中藥包及黑藥
    丸用以治療癌症，並於林美娟前往看病時交付林美娟回家服用，擅自執行中醫醫
    療行為；且未經申請中央衛生主管機關查驗登記，發給藥品許可證並於不詳時地
    擅自製造瀉丸、濃瀉丸。嗣經民眾檢舉，本署於八十八年七月六日簽發搜索票會
    同台中縣衛生局人員前往上址查獲，並扣得蒼安去斑丸說明書四十六張、空藥罐
    三十三瓶、硝黃丸八台斤、瀉肝丸八台斤、黑藥丸二台斤、瀉丸二十九台斤、濃
    瀉丸三十七台斤及綜合草藥包四十包，因認被告涉犯藥事法第八十二條第一項之
    製造偽藥及醫師法第二十八條第一項之罪嫌云云。
二、按犯罪事實應依證據認定之，無證據不得推定其犯罪事實；不能證明被告犯罪或
    其行為不罰者，應諭知無罪之判決，刑事訴訟法第一百五十四條、第三百零一條
    第一項分別定有明文。又事實之認定，應憑證據，如未能發現相當證據，或證據
    不足以證明，自不能以推測或擬制之方法，以為裁判基礎；另認定犯罪事實應依
    證據，為刑事訴訟法所明定，故被告否認犯罪事實所持之辯解，縱屬不能成立，
    仍非有積極證據足以證明其犯罪行為，不能遽為有罪之認定，最高法院著有四十
    年台上字第八十六號、三十年上字第一八三一號判例可資參照。本案公訴人認被
    告涉犯上開罪嫌無非係以上開扣案藥品、證人楊婉雯、甲○○之證詞及扣案之瀉
    丸、濃瀉丸經送行政院衛生署藥物食品檢驗局檢驗結果含大黃成分，具有下瀉作
    用，係屬藥品管理為其論據。訊據被告丙○○固坦承上開物品係在伊住處查扣之
    事實，惟堅決否認有何製造偽藥及違反醫師法犯行，辯稱：伊未曾為人把脈、看
    診，或從事醫療行為，也未曾調製中藥包及黑藥丸為林美娟治病，林美娟是透過
    乙○之介紹而至伊經營之蒼安青草行抓藥，且楊琬雯未曾至伊青草行。扣案瀉丸
    、及濃瀉丸等藥丸均係伊胞兄丁○○於八十八年五月間自美返台演講時寄放在伊
    住處，丁○○去演講後沒有帶走上開藥品，就直接返回美國，丁○○有打電話告
    訴伊說先寄放在伊住處，待八十八年八月間返台時再拿取上開藥品，該等藥品並
    非伊所製造等語。
三、經查，（一）證人甲○○於偵查中證稱：「．．，後來林美娟說有蓮社友人介紹
    去吃中藥，我知道那個醫師姓鄭，住十九甲附近，（提示卷附名片）那是蓮社友
    人給她的，我在八十七年年初才帶林美娟去過三次左右，我未見過鄭先生為林美
    娟把脈，我見到的鄭先生都與林美娟聊天後，拿藥給我們，我做到八十七年三月
    十五日止。」等語，嗣於審理中亦結稱：「（我曾陪林美娟到被告經營之青草行
    ）去三次。」、「是透過一位蓮社之朋友介紹，姓名不知道，拿藥單至蒼安青草
    行抓藥。」、「（陪林美娟去是否看過丙○○把脈？）沒有。」等語。另證人乙○於審理中亦結證：伊在仁愛醫院看診時，有人在傳藥單，伊拿到該藥單後，即
    拿到丙○○經營之青草行抓藥，嗣伊曾告訴林美娟伊所患之病是依該藥單抓藥服
    用好的，當時伊並未提供該藥單給林美娟，是後來經林美娟一再找伊，伊才拿藥
    單給林美娟，並帶著林美娟及林美娟之看護至被告經營之青草行抓藥，先後約去
    過二次，都只有抓藥，沒有看診等語，均核與被告所辯情節相符
    （二）證人楊婉雯雖於偵審中證稱：被告曾為
    伊及林美娟把脈云云。然而，證人楊琬雯於偵查中先係證稱：「（母親姓名？曾
    到蒼安青草行看病否？）林美娟，曾由我陪她到蒼安青草行看病，當時，我也在
    場，我們有一看護甲○○也在場，是八十七年年中左右，我陪母親去過二次，．
    ．，該醫師幫母親把脈、看脈、摸額頭，說了一堆病徵後，就上樓去，下來後便
    拿了一包包草藥，和黑藥丸，．．。」、「我帶母親去那次，丙○○有為她把脈
    ，當天我人不舒服，他（即被告）也幫我把脈，摸額頭，說我貧血，．．。」云
    云，嗣於審理中又改稱：「．．，（我）去（過）丙○○青草行一次，．．。」
    云云，核其所證先後既有不一，且與證人甲○○於審理中結證：「（楊琬雯）不
    曾和我一起去過（被告經營之青草行）。」等語情節不符。從而，楊琬雯對其至
    蒼安青草行之次數所述既有不一，且其所稱被告實施醫療行為那次，甲○○亦有
    在場云云，亦與甲○○上開結證情節不符，參以甲○○既曾擔任林美娟之看護，
    且僅曾陪林美娟至被告青草行三次，則其當無冒偽證罪責而迴護被告之理，而楊
    琬雯則為本件之檢舉人等情，自難遽以楊琬雯此有瑕疵之證詞，認定被告確有醫
    療行為。又被告既否認曾調製黑藥丸為林美娟治病，且林美娟除至被告經營之青
    草行抓藥外，亦曾到其他地方抓藥乙節，亦經證人甲○○於審理中結陳在卷，而
    楊琬雯上開證詞復有前述可疑之處，則楊琬雯所提出之不知名黑藥丸一瓶，亦難
    據為不利於被告之認定。又楊琬雯於偵查中所提出草藥一包（保管字號八十九年
    度保管字第二三七號），經本院調取審視結果，其內所裝者，係一包一包以塑膠
    袋包好之草藥，並無何特別之處足供認定係由被告所調製，亦不足據為不利於被
    告之認定，均併此敘明。
四、次查，（一）被告之胞兄丁○○為美國之針灸醫師（DOCTOR OF ORIENTAL
    MEDICINE），扣案之瀉丸及濃瀉丸等藥品，均為丁○○於八十八年五月回國時攜
    帶入境後，寄放在被告住處，丁○○原擬於八十八年八月再度返國時拿取，惟被
    告於八十八年七月間即被查獲等節，業據證人丁○○於審理中證稱：扣案之龍膽
    瀉肝丸十多公斤、硝黃丸、瀉丸都大概是十多公斤、濃瀉丸比較少及一小包散裝
    類似龍膽瀉肝丸之黑色丸子等藥物係伊寄放在被告台中住處。緣伊是美國的針灸
    醫師也就是當地所謂的中醫師（DOCTOR OF ORIENTAL MEDICINE），八十八年五
    月伊應台北榮民總醫院之邀回國演講，約於五月十三日回國，回國當時即攜帶上
    開藥丸入境，當時係被告開車來接機並先帶伊回被告台中住處，嗣經約三、四日
    伊始先行北上，上開藥丸則先寄放在被告台中住處，俟因伊在台北榮民總醫院演
    完畢當天，受該院之邀擬再於同年八月回國演講，且伊當初回國時行李超重五十
    公斤，伊乃決定待八月份返國時再拿取上開藥品，而未回台中拿取上開藥品即自
    台北先行返回美國，惟伊有打電話告訴被告稱該等藥品待伊八月份返國時再拿取
    ，上開藥丸是伊經一些中醫師推薦在中國北京地區所購得，要帶回美國作臨床實
    驗等語屬實，並有丁○○提出之八十八年五月十三日長榮航空登機證影本、行李
    超重單影本各一紙及台北榮民總醫院邀請函二紙在卷可憑。參以台中縣警察局霧
    峰鄉員警，於八十八年七月六日至蒼安青草行搜索時，並未扣得何偽造上開藥丸
    之器具及材料，有搜索扣押證明筆錄（收據）在卷可稽，益難僅因在被告住處搜
    得上開藥丸，即遽以推測被告有製造上開藥丸之犯行。（二）楊琬雯於審理中雖
    提出帆布袋一個及其內之草藥包為證，被告復不否認該帆布袋上之字為其所記載
    ，惟林美娟既曾數次前往被告之青草行抓藥，則該等草藥包亦不足以證明被告確
    有醫療行為。再扣案之草藥包及楊琬雯提出之草藥包既均未標明療效，則被告調
    製該草藥包之行為僅得依違反藥事法第二十七條論處，有行政院衛生署中醫藥委
    員會八十八年九月八日衛中會藥字第八八○○八七八五號函在卷可案，依同法第
    九十二條第一項規定，核屬行政罰之範疇，自難據此科以被告刑責。此外，復查
    無其他積極證據，足認被告有何犯行，既不能證明其犯罪，自應為無罪之諭知。
據上論斷，應依刑事訴訟法第三百零一條第一項，判決如主文。
中    華    民    國    八十九    年      七        月      二十五      日
                                        法  官  江  奇  峰
右正本證明與原本無異。
如不服本判決，應於送達後十日內向本院提出上訴狀(須附繕本)，上訴於台灣高等
法院台中分院。
                                        書記官
中    華    民    國    八十      年      七        月      二十六      日


司法院資訊處製作；財團法人民間司法改革基金會備份。
